【裁判字號】    96,簡上,70
【裁判日期】    970305
【裁判案由】    履行契約
【裁判全文】
臺灣高雄地方法院民事判決              96年度簡上字第70號
上  訴  人  盧錦裙即私立全球通外語電腦短期補習班
被  上訴人  甲○○
上列當事人間請求履行契約事件，上訴人對於中華民國96年1 月
10日本院高雄簡易庭所為95年度雄簡字第2648號民事第一審簡易
判決不服，提起上訴，本院管轄之第二審合議庭於民國97年2 月
20日言詞辯論終結，判決如下：
    主      文
原判決關於駁回後開第二項請求部分，併訴訟費用之裁判均廢棄
。
上開廢棄部分，被上訴人應給付上訴人新臺幣貳萬肆仟元，及
自民國九十五年一月二十五日起至清償日止，按週年利率百分之
五計算之利息。
其餘上訴駁回。
第一、二審訴訟費用由被上訴人負擔六分之一，餘由上訴人負擔
。
    事實及理由
一、上訴人主張：被上訴人甲○○於民國94年10月19日與上訴人
    所經營以國小學生課後英文及安親輔導補充教育為業之盧錦
    裙即私立全球通外語電腦短期補習班（下稱全球通補習班）
    ，並簽訂「全球通員工契約書」（下稱系爭契約）後，被上
    訴人自94年10月31日起擔任該補習班之帶班全職老師，並約
    定每月薪資新臺幣（下同）24,000元，被上訴人並應遵守系
    爭契約相關約定。惟被上訴人於94年12月13日，即未依系爭
    契約第7條應於學期未結束前一個月提出離職之約定而逕行
    片面離職，自應依系爭契約第12約定賠償相當於薪資三個月
    之違約金72,000元（原起訴時另請求被上訴人賠償因違約致
    補習班聲譽受損及學生流失之損失72,000元部分，上訴人於
    本院審理中，已減縮起訴聲明不再請求，97年2月20日言詞
    辯論筆錄）。爰依兩造契約約定之法律關係，訴請被上訴人
    應給付上訴人72,000元，及自支付命令送達翌日（97年2 月
    20日言詞辯論筆錄）起至清償日止，按週年利率百分之五計
    算之法定遲延利息（原審另聲請准供擔保宣告得為假執行部
    分，業已撤回，詳原審卷第41頁言詞辯論所載）等語。原審
    為上訴人全部敗訴判決，上訴人不服提起上訴。並於本院聲
    明：(一)原判決廢棄；(二)被上訴人應給付上訴人72,0 00元（
    原請求給付144,000元，惟於本院審理中減縮起訴請求金額
    為72,000元），及自支付命令送達翌日起至清償日止，按週
    年利率百分之五計算之法定遲延利息等語。
二、被上訴人則以：
  (一)上訴人所經營之補習班為美語、電腦及安親（國語、數學）
    班，自網路人力銀行得知被上訴人之履歷資料而主動通知被
    上訴人前往應試、面談，上訴人並未將系爭契約書交予被上
    訴人留存，且契約書內如福利制度、年度調薪等，均未有細
    則規定，另端午、中秋、尾牙、年終獎金等之發放，亦處於
    不確定之狀態，與契約之明確性有違。又被上訴人曾請求交
    付系爭契約影本，竟遭上訴人以公司規定不得影印為由而拒
    絕，亦有失契約之公平、合理性。另上訴人雖曾知告被上訴
    人可隨時翻閱存於補習班之系爭契約書，然被上訴人所翻查
    之契約書，並非被上訴人曾簽名之契約書，顯見上訴人存有
    二份不同之契約書，係直至訴訟中，被上訴人才能再見到原
    先簽名之契約書，足見兩造間之勞動契約並未合法有效成立
    。
  (二)上訴人所經營之補習班，有諸多不合理之規定，如：沒塗口
    紅罰100元、沒關燈罰100元等情；更有工作超時、變相加班
    之情形；另被上訴人於94年12月12日領取薪資後，發現上訴
    人以各種名目苛扣薪資，與契約約定不符，顯係於訂立勞動
    契約時為虛偽之意思表示，使勞工誤信而受有損害之虞；並
    有不依勞動契約給付工作報酬，及有違反勞工法令致損害勞
    工權益等情事，是上訴人顯有違反勞動基準法第14條第1項
    第1款、第5款、6款等規定，導致被上訴人身心俱疲，在與
    上訴人溝通無效情形下，始提出辭職信，並無故意違約不上
    班情事，上訴人之主張為無理由。
  (三)並聲明：駁回上訴。
三、兩造爭執及不爭執之事項：
  (一)兩造不爭執之事項：
    1.被上訴人於94年10月29日至上訴人處應徵美語老師，經上
      訴人要求擔任安親班帶班老師後，兩造達成合意並簽訂「
      全球通員工契約書」，惟被上訴人竟於94年12月13日未依
      契約約定於一個月前通知上訴人而擅自離職。
    2.依系爭契約第11條及第12條係約定：「如欲提前解約者，
      雙方又不能取得共識，除依本契約第12條規定辦理，另訴
      諸法律途徑（以公司所在地法院為管轄法院）。」、「以
      上所定之條款，需確實遵循配合，若於任職期間，未曾盡
      職確實有違本契約規定，至公司權益損失，本公司有權提
      前終止契約，並應賠償公司相當於三個月之薪資，如公司
      尚有其他名譽上損失及訴訟費用，得另行求償。」等情。
  (二)兩造爭執之事項：
    1.系爭契約是否合法有效成立？
    2.上訴人主張被上訴人未於離職前一個月通知上訴人，已違
      反系爭契約之約定，請求被上訴人賠償違約金72,000元，
      有無理由？
四、系爭契約是否合法成立？
  (一)按「當事人互相表示意思一致者，無論其為明示或默示，契
    約即為成立。」，民法第153 條第1 項定有明文。而「契約
    之成立不以署名畫押為要件。故凡當事人間締結契約，其書
    面之形式雖不完全，而能以其他方法足以證明其意思已有合
    致之表示者，自無妨於契約之成立。」，此有最高法院71年
    度台上字第4408號民事判決意旨可資參照。又「法院得依已
    明瞭之事實，推定應證事實之真偽，民事訴訟法第二百八十
    二條定有明文。故倘依契約履行之事實，足以推定其契約關
    係之存在時，自不容契約當事人無端否認。」，此亦有最高
    法院86年度台上字第3047號民事判決意旨足供審酌，核先敘
    明。
  (二)上訴人主張全球通員工契約書係由被上訴人自行簽名於其上
    ，及被上訴人已自94年10月31日起至94年12月13日止，任職
    上開全球通補習班，月薪為24 000元等事實，業據提出「全
    球通員工契約書」，且被上訴人對曾簽名於系爭契約書上，
    及自94年10月31日起至94年12月13日止任職於全球通補習班
    、月薪為24,000元等事實均未為爭執，已可認為兩造確有締
    結上開勞動契約之合意甚明。
  (三)再者，系爭契約書載明：「1.全職人員需簽約一年．．．2.
    全職人員的工作時間：ａ每星期一至星期六依公司規定，ｂ
    寒暑假依公司需要而調整。3.個人薪資依公司考核為標準，
    採密薪制，員工享有勞、健保、週日休及國定假日放假之權
    利。4.任職期間，本公司因遭受不可抗拒之因素（如水災、
    火災、地震．．．），以致縮編或無法營業，本公司將有權
    異動，不額外支付任何費用。5.各年級的課程教學及工作調
    整，依整體規劃為主，由公司分配並秉持認真學習熱誠服務
    之態度。6.為配合學校並考慮家長之需求及公司每月例行會
    議，員工需尊重公司決策及決議，全力參與。7.如欲離職，
    需於有效契約及學期未結束前一個月提出，並說明原委交接
    ，並確記善盡保密之職責，以免增添不必要的困擾。．．．
    10.福利制度：含年度調薪、端午、中秋送禮盒、尾牙聚餐、
    請假及遲到扣薪等詳細規定．．．」等約定，契約內容就關
    於工資、工作時間、福利、請假扣薪等勞動基準法所定勞動
    契約應有之最低勞動條件，均已為明文約定；而上訴人雖未
    於契約上簽名，然被上訴人已自行簽名於其上，並自94年10
    月31日起至94年12月13日止，任職上開補習班，為被上訴人
    所自陳，並無訂約時為虛偽意思表示之情事，堪信兩造就勞
    動條件之主要內容已合致成立，並已依系爭契約約定履行無
    訛，揆諸上揭裁判意旨所示，足認兩造契約合法有效成立，
    被上訴人事後再否認契約有效成立，應無足採。
  (四)被上訴人雖以上訴人未提供契約書供其留存，且契約書內容
    如福利制度、年度調薪等，均無細則約定，另端午、中秋、
    尾牙、年終獎金等之發放，亦處於不確定之狀態，與契約之
    明確性有違等詞為辯。然勞動契約是否有效成立，並非必依
    該規範而訂定，仍應視有無違反勞動基準法所定最低勞動條
    件標準為據（勞動基準法第1條第2項）。而兩造勞動契約合
    法有效成立已如上述，而上訴人以經營補習班為業，其營業
    收入尚非固定，既已於契約內載明有關福利制度，縱欠缺細
    則記載，應可認為僅為上訴人保留彈性（即營業有無盈、虧
    ）之權宜措施，況福利制度尚非勞動基準法所定之必要勞動
    條件規定，亦不能以未明確事先規範相關福利，即認為勞動
    未有效成立。被上訴人此部分抗辯並無理由。
  (五)依上說明，被上訴人已簽名於系爭契約書，且契約所訂條件
    並未低於勞動基準法最低勞動條件，兩造勞動契約已合法有
    效成立。
五、上訴人主張被上訴人未於離職前一個月通知上訴人，已違反
    系爭契約之約定，請求被上訴人賠償違約金72,000元，有無
    理由？
  (一)兩造間系爭契約第7條、第11條、第12條約定「如欲離職，
    需於有效契約及學期未結束前一個月提出，並說明原委交接
    ，並確記善盡保密之職責，以免增添不必要的困擾。」，「
    如欲提前解約者，雙方又未能取得共識，除依本契約第12
    條規定辦理，另訴諸法律途徑（以公司所在地法院為管轄法
    院）。」，「以上所定之條款，需確實遵循配合，若於任職
    期間，未曾盡職實有違本契約規定，致公司權益受損，本公
    司有權提前終止契約，並應賠償公司相當於三個月之薪資，
    如公司尚有其他名譽上損失及訴訟費用，得另行求償，立約
    人並應賠償因違約所生之一切損失。」等事實，有系爭契約
    足憑，是被上訴人如有違反上開契約約定事項，自應依約賠
    償上訴人，先為明。
  (二)被上訴人確未於離職前一個月通知上訴人而逕行離職之事實
    ，為兩造所不爭執，被上訴人雖以係上訴人顯有違反勞動基
    準法第14條第1項第1款、第5款、6款規定等詞為辯。惟查：
  1.被上訴人固抗辯上訴人所經營之補習班，有諸多不合理之規
    定，例如：沒塗口紅罰100元、沒關燈罰100元等情，然證人
    即上訴人員工吳美玉到庭證稱關於員工擦口紅、未關燈要扣
    錢事宜係由員工自行協調決定等語 (96年4月19日準備程序
    筆錄，本院卷第29頁)、核與上訴人所述上開規定係員工內
    部之自律，且所收罰款係用於員工吃飯而非上訴人所收取等
    語相符。本院參以上訴人上開扣款規定，係基於補習班老師
    而符合外觀形象，及補習班場所節約能源之紀律要求，非屬
    過於苛刻之勞動條件，並未損害被上訴人之勞工權益，未違
    反勞動基準法第14條第1項第6款規定，被上訴人自不得未經
    預告而離職。
  2.被上訴人另以上訴人擅自於系爭契約書下端，以手寫文字記
    載「平常上班時間AM11：50至PM9：30，星期六AM 8：50 至
    PM12：00＆AM8：50至PM5：00，隔週休星期六下午半日。」
    等規定，與事先告知「正常上班8小時，星期六隔週休。」
    之約定不符，且未給付加班費，有令其超時工作及變相加班
    之違反勞動基準法規定情事。然證人即上訴人員工楊志慧到
    庭證稱「我有簽二次合約，有關於附註部分，那是上訴人先
    寫完附註之後，我看過同意之後，所以才簽名。」、「老師
    都有吃飯時間，中午都有輪休時間」等語（本院卷第30 、
    76頁言詞辯論筆錄），核與上訴人於原審所述「手寫的部分
    我是在被告（即被上訴人，下同）面前寫完才讓被告簽名，
    因每個人情況不同，所以我們可依據每個員工職務不同，才
    會這樣用手寫的。寫完後我有提示給被告看過。」，大致相
    符；足認系爭契約下端手寫文字部分，確如上訴人所言於書
    寫完畢後有交被上訴人閱覽後，被上訴人始行簽名，並無於
    訂約時為虛偽意思表示之情事，而工作時間既經事先約定，
    即無超時工作或變相加班之情事，難認上訴人有違反勞動基
    準法第14條第1項第1款或第5款之規定，被上訴人即不得未
    經預告而離職。
  3.被上訴人又以上訴人苛扣薪資與契約約定不符，惟上訴人於
    本院審理中提出被上訴人之出勤紀錄、請假單等扣取薪資等
    ，被上訴人並表示就金額部分無意見等語（詳本院卷第144
    頁準備程序筆錄），而被上訴人就遭苛扣薪資之主張，亦未
    能舉證證明之，應認上訴人未苛扣被上訴人薪資，是上訴人
    未違反勞動基準法第14條第1項第5款之規定。
  4.被上訴人雖向高雄市政府勞工檢查所檢舉上訴人違反勞動基
    準法相關規定，惟經函詢結果，高雄市政府勞工檢查所函覆
    稱「本所派員檢查結果，與陳情人（即被上訴人）所述內容
    部分顯有差異，有關兩造所訂勞動契約內容之爭議乙節，建
    請循勞資爭議調解為宜。」等情，有高雄市政府勞工檢查所
    95年4月14日高市勞檢一字第0950003238號函文1份在卷足憑
    （詳本卷第147頁），是高雄市政府勞工檢查所上開函覆內
    容，亦未認定上訴人有違反勞動基準法第14條第1項第6款規
    定。
  5.另上訴人與於被上訴人訂約時亦無虛偽意思表示亦如上述，
    是是上訴人並未違反勞動基準法第14條第1項第1款、第5款
    、6款規定，要堪認定。被上訴人未經預告而離職終止兩造
    勞動契約之事實，又經上訴人提出被上訴人寄發之存證信函
    、辭職信各1份為憑（詳原審卷第38頁、第39頁），復為被
    上訴人所不爭執，是被上訴人終止勞動契約既違反上開法條
    規定依法不得未經預告即行離職，是其所為違反兩造契約第
    7 條之約定，上訴人自得依第12條規定請求被上訴人賠償。
  (三)上訴人請求被上訴人賠償相當於三個月薪資即72,000元，有
    無理由？
  1.按約定之違約金過高者，法院得減至相當之數額，民法第
    252條定有明文；又約定之違約金是否相當，則須以債務人
    如能如期履行契約，則債權人得享受之一切利益，並依一般
    客觀事實、社會經濟狀況及當事人所受損害情形，以為酌定
    之標準，是約定之違約金過高者，除出於債務人之自由意思
    ，已任意給付，可認為債務人自願依約履行，不容其請求返
    還外，依上開規定，法院均得減至相當之數額，且法院係得
    依職權予以核減，不待債務人之主張，亦不論其屬懲罰性或
    賠償額預定之違約金性質皆然，此有最高法院49年度台上字
    第807號民事判例、82年台上字第25 29號民事判決要旨可資
    參照。
  2.依兩造契約第7條、第12條約定，被上訴人未於離職前一個
    月通知上訴人，應賠償相當於三個月之薪資即72,000元，惟
    本院審酌被上訴人僅上班一月餘，領得之薪資僅約2萬餘元
    ，及上訴人於95年度有財產總值約390萬元，被上訴人則僅
    有薪資收入85,060元，有卷附兩造之本院稅務電子閘門財產
    所得調件明細資料在卷足參（詳本院卷第149頁至第155 頁
    ），及目前社會經濟狀況、上訴人受損害等情形，認為上訴
    人請求之賠償金額過高，應予酌減為24,000元始為適當，是
    上訴人於此範圍內之請求為有理由，應予准許；逾此範圍之
    請求，為無理由，應予駁回。
六、綜上所述，本件上訴人依兩造勞動契約約定之法律關係，請
    求被上訴人應賠償之違約金在24,000元及自支付命令送達翌
    日之95年1月25日 (支付命令於95年1月24日送達)起至清償
    日止，按週年利率5%計算之法定遲延利息範圍內為有理由，
    從而上訴人之請求在此範圍內，為有理由，原審就此部分所
    為上訴人敗訴之判決，即有違誤，上訴意旨求予廢棄改判為
    有理由，由本院改判如主文第二項所示。至上訴人逾此金額
    之部之請求為無理由。原審就此駁回其請求，並無違誤，上
    訴論旨，猶執陳詞，指摘原判決不當，非有理由，應駁回此
    部分之上訴。
七、據上論結: 本件上訴人之上訴為一部有理由、一部無理由，
    依民事訴訟法第436條之1第3項、第463條、第449條第1項、
    第450條、第79條，判決如主文。
中    華    民    國    97    年    3     月     5    日
                  民事第五庭  審判長法官  林玊心
                              法      官  林勇如
                              法      官  柯盛益
正本係照原本作成。
本判決不得上訴。
中    華    民    國    97    年    3     月     5    日
                              書  記  官  卓榮杰


司法院資訊處製作；財團法人民間司法改革基金會備份。
